臺灣高等法院臺南分院刑事判決　　　　　 九十一年度交上易字第一二三六號　 Ｃ
　　　上　訴　人　臺灣臺南地方法院檢察署檢察官
　　　被　　　告　甲　○　○
右上訴人因被告過失傷害案件，不服臺灣臺南地方法院九十一年度交易字第二六號中
華民國九十一年八月二十九日第一審判決（起訴案號：臺灣臺南地方法院檢察署九十
年度偵字第三九七四號），提起上訴，本院判決如左：
      主      文
上訴駁回。
      理      由
一、公訴意旨略以：劉木成（現經原審通緝中）並未取得適當之駕駛執照，竟於民國
    （下同）八十九年九月二十日下午一時五十分許，駕騎車號ＶＤＤ─０６６號輕
    機車，沿台南市○區○○路慢車道，由南向北方向行駛，途經海安路與和緯路交
    岔路口時，本應注意車輛行駛時，駕駛人應遵守交通號誌之指示行車，並注意車
    前狀況，隨時採取必要之安全措施及汽車迴車前，應暫停並顯示左轉燈光或手勢
    ，看清無來往車輛，並注意行人通過，始得迴轉，而依當時情形，又無不能注意
    之情事，竟疏於注意，於通過上開交岔路口時，未遵守交通號誌係為紅燈之指示
    ，並未留意往來車輛行駛狀態，即貿然迴轉，適同一時、地，被告甲○○駕騎車
    號ＮＬＰ─１８７號重機車，沿台南市○○路，由西向東方向駛來，本亦應注意
    車前狀況，以隨時採取必要之安全措施及汽車行駛於市區道路，時速不得超過四
    ０公里之限制，在通過前開交岔路口時，未詳加注意車前狀況，並貿然以超過時
    速四０公里限制之高速行進，而依當時情形，亦無不能注意之情事，竟疏於注意
    ，由於雙方各有上述之疏失，遂於前開交岔路口處均避煞不及而發生側撞，致雙
    方人車倒地，甲○○因而受有左鎖骨骨折、右小指挫傷及背部擦傷等傷害；而劉
    木成則受有左側脛腓骨骨折等傷害，因認其中被告甲○○涉有刑法第二百八十四
    條第一項前段之過失傷害罪嫌。
二、按犯罪事實應依證據認定之，無證據不得推定其犯罪事實，又不能證明被告犯罪
    者，應諭知無罪之判決，刑事訴訟法第一百五十四條、第三百零一條第一項前段
    分別定有明文。又所謂認定犯罪事實之證據，係指足以認定被告確有犯罪行為之
    積極證據而言，如未發現相當證據，或證據不足以證明，自不能以推測或擬制之
    方法，以為裁判基礎。且刑事訴訟上證明之資料，無論其為直接證據或間接證據
    ，均須達於通常一般人均不致於有所懷疑，而得確信其為真實之程度，始得據為
    有罪之認定，若其關於被告是否犯罪之證明未能達此程度，而有合理性懷疑之存
    在，致使法院無從形成有罪之確信，根據「罪證有疑，利於被告」之證據法則，
    即不得遽為不利被告之認定，其以情況證據（即間接證據）斷罪時，尤須基於該
    證據在直接關係上所可證明之他項情況事實，本乎推理作用足以確證被告有罪，
    方為合法，不得徒憑主觀上之推想，將一般經驗上有利被告之其他合理情況逕予
    排除（最高法院七十六年臺上字第四九八六號、三十二年度上字六七號判例意旨
    參照）。再者，告訴人之告訴，係以使被告受有罪之判決為其終極之目的，因之
    ，告訴人所指述者，是否與事實相符，仍應調查其他證據以資審認，換言之，即
    必須藉由補強證據之存在，以增強或擔保告訴人（刑事訴訟程序上資格屬於證人
    地位）陳述之證明力，該證人（告訴人）之證述，始適合作為認定犯罪事實之基
    礎（同上法院五十二年臺上字第一三００號判例意旨參照），此合先敘明。
三、公訴人認被告甲○○涉有過失傷害行為，無非係以告訴人劉木成之指訴、道路交
    通事故調查報告表、現場照片及奇美醫學中心診斷證明書為據。經查：
（一）按刑法上之過失者，係指行為人按其情節應注意，並能注意而不注意，或行為
      人對於構成要件事實，雖預見其發生而確信其不發生者而言，刑法第十四條定
      有明文，是刑法上過失行為之成立，應以行為人對該過失行為所生之構成要件
      結果、因果歷程有客觀之預見可能性及主觀預見可能性，且行為人基於此預見
      之可能性，而有違反客觀上之注意義務而致構成要件事實發生者，始足當之。
      又按汽車駕駛人可信賴其他參與交通之對方亦能遵守交通規則，同時為必要之
      注意，謹慎採取適當之行動，而對於不可預知之他方參予交通者之違規行為，
      並無預防之義務（最高法院七十四年臺上字第四二一九號判例意旨參照）。換
      言之，汽車駕駛人，因可信賴其他參與交通之對方亦能遵守交通規則，且衡諸
      日常生活經驗及一般合理駕駛人之注意能力，已為必要之注意，並已採取適當
      之措施，或縱未採取適當之措施，仍無法避免交通事故之發生時，該汽車駕駛
      人對於信賴對方亦能遵守交通規則乃竟違規之行為，自無預防之義務，難謂該
      汽車駕駛人即有能注意而不注意之過失，而令負過失之責任（最高法院九十年
      度台上字第二四００號判決意旨參照）。是交通安全規則所由訂立之本旨，乃
      繫於交通路權優先之概念，亦即關於他人違規行為所導致之危險，僅就【可預
      見，且有充足時間可採取適當之措施】以避免結果之發生時，負其責任，對於
      他人突發不可知之違規行為並無防止之義務。又刑法上之過失犯，以行為人對
      於犯罪結果之發生按其情節應注意，並能注意，而不注意者，始克相當；若事
      出突然，依當時情形，不能注意時，縱有結果發生，仍不得令負過失責任（最
      高法院八十七年度台非字第三三七號判決意旨參照）。
（二）本案發生地點係在台南市○○路與和緯路之速限四十公里交岔路口，被告甲○
      ○行進方向係沿和緯路由西往東方向，告訴人劉木成則為沿海安路由南往北方
      向，被告甲○○為直行車輛。而告訴人劉木成於警訊時即稱其：「沿海安路慢
      車道南向北行駛至肇事地點（指海安路與和緯路口）闖紅燈」、「我沒有考領
      任何駕照」等語（見警訊卷第三頁正、反面），且經證人即車禍現場處理員警
      林永福到庭陳證：「（問：被告劉木成之警訊筆錄是否為你製作？）是，因為
      我在現場處理時發現現場有行車管制燈號，應該有一方闖紅燈，所以在八十九
      年九月三十日下午十時三十三分，我到奇美醫院對被告劉木成製作筆錄，原本
      我有發通知請被告劉木成於十月二日來警局作筆錄，因為我在九月三十日那天
      知道被告劉木成還在奇美醫院才在那天在醫院對他作筆錄，當時他坦承有闖紅
      燈，我們並有請他在現場的草圖上簽名，以防他事後又翻供。」等語明確（見
      原審卷第三四頁、九十一年四月二日訊問筆錄），足見告訴人劉木成當時係沿
      著海安路由南向北無照騎駛前開機車，且行經海安路與和緯路之設有行車管制
      號誌交岔路口，未依號誌指示而闖紅燈行駛。故本件事故路權之歸屬上，被告
      甲○○顯具有絕對之優先性。
（三）復按汽車（均含機車）駕駛人，未領有駕駛執照駕車者，處新臺幣六千元以上
      一萬二千元以下罰鍰，並當場禁止其駕駛及扣留其車輛牌照，道路交通管理處
      罰條例第二十一條第一項第一款定有明文。又汽車行駛時，駕駛人應注意車前
      狀況，並隨時採取必要之安全措施；駕駛人駕駛汽車，應遵守道路交通標誌、
      標線、號誌之指示，道路交通安全規則第九十四條第三項、第九十條亦分別規
      定甚明。告訴人劉木成未考領駕照本即不得行駛機車上路，且依交通規則其亦
      應遵守道路交通號誌之指示，不得闖紅燈行駛，因而告訴人劉木成應先停駛在
      海安路口，讓和緯路上之直行車通過，待其行向管制燈號轉為綠燈後，再起駛
      通過該岔路口，是告訴人劉木成無照駕駛且闖紅燈，已侵害和緯路上直車行之
      用路權，具有可非難性。
（四）次按本件車禍事故應探究者，闕為被告甲○○是否可預見，且有充足時間可採
      取適當之措施？經查，被告甲○○於警訊時係供稱：「（問：請詳述肇事經過
      ？）我於八十九年九月二十日下午一時五十分許駕駛ＮＬＰ─１８７號重機車
      （未載人），沿和緯路慢車道西向東行駛至肇事地點（指和緯路與海安路口）
      與沿海安路慢車道南向北行駛，由劉木成駕駛之ＶＤＤ─０６６號輕機車肇事
      ，當時對方是闖紅燈直闖」、「（問：事故前有無看見對方自何方向駛來，距
      你車多遠？）事故前我有看見對方車輛停在停止線上紅燈等候，但當我車行至
      肇事地點時，對方卻突然闖紅燈過來與我車肇事」、「（問：你考領何種駕照
      ？事故前你車時速多少？發生後有無報案？）我有考領重機駕照，事故前我時
      速約二十至三十公里。我打一一０報案」等語（見警訊卷第一頁正、反面）；
      於檢察官偵訊時則供稱：「當時我原本等紅燈時，就看到他在綠燈車道上停留
      ，是在機車道上，等我車道變綠燈我開始行進時，他卻又突然闖紅燈撞過來」
      等語（見偵查卷第十頁反面）；於本院審理時則陳稱：「（問：車禍當時之時
      速？）大約三十五公里」、「（問：車禍情形？）我的行向西向東該處是正常
      號誌路口我的行車號誌是綠燈，我本來在路口停等紅燈，我等到綠燈後看左右
      方都已為紅燈我才騎過該路口，結果被告劉木成闖紅燈過來與我發生擦撞，當
      時我們兩人都被送到奇美醫院，警察來時我有向警察表明我是機車駕駛人」等
      語（見原審卷第五四、九十一年八月十五日審判筆錄），而參諸道路交通事故
      調查報告表其上之事故現場圖所示，本件車禍已接近東向之和緯路口，且被告
      甲○○之機車並已通過該岔路口大半距離，而由刮地痕即機車倒地之刮痕起點
      係在海安路慢車道前之情節判斷，足見被告甲○○係在行至海安路慢車道前始
      被撞倒地，是告訴人劉木成不僅違規闖紅燈，且係在被告甲○○已通過該岔路
      口過半後並行駛至其前方時始急駛而出。而被告甲○○當時係騎機車，且係遵
      行其行向號誌綠燈之指示行駛，而一般人騎駛機車，所注意者為自已車前之行
      駛路況，尤其係在已遵行號誌並已通過該岔路口大半距離之情形下，因而是否
      能防備其左右行向車道之他車輛，並注意該車輛是否會違規闖紅燈，此不無所
      疑，況告訴人劉木成係在被告甲○○已駛至其前方車道時突然駛出，衡情被告
      甲○○應無法預見在海安路行向車道上之他車輛均已遵行號誌停等紅燈之情形
      下，告訴人劉木成會未遵循行向號誌指示而闖紅燈突然駛出。又被告甲○○於
      警、偵訊中均供稱告訴人係突然闖紅燈駛出等語，且參以道路交通事故調查報
      告表上又無煞車痕之記載及被告甲○○之機車車頭右前飾板受有損壞，有卷附
      照片為證，足認告訴人突然闖紅燈駛出，被告甲○○亦無足夠之時間反應，顯
      見告訴人係突然駛出而撞及被告甲○○之機車。參以被告甲○○於警訊中供稱
      其當時時速為二十至三十公里，於原審則供稱時速為三十五公里等語，其亦已
      遵守該處之行車速限，而若以被告甲○○駕駛當時為時速三十公里，平均每一
      秒前進距離約為八點三公尺之情況來看，被告甲○○於行駛時，縱使驟然看見
      被害人突然駛出，亦無充足時間可採取適當之措施，因而依被告甲○○之行車
      狀況，尚不足為其有過失之認定。
（五）再就本件被告甲○○及告訴人車輛受損照片及前開道路交通事故調查報告表查
      悉，被告甲○○所騎駛之機車係車頭右前飾板受損，告訴人機車則係左前車身
      受損，二車均倒在東向之和緯路口，二頂安全帽亦散落該處，刮地痕起點係在
      海安路之慢車道前，而被告甲○○之方向為由西向東直行，告訴人之機車係南
      向北闖紅燈行駛，已如前述，是足認被告甲○○之車輛係依其號誌為綠燈之指
      示行駛，並已通過前開岔路口大半距離之情形下，在駛至海安路慢車道前，適
      告訴人突然闖紅燈急駛而出，被告甲○○閃避不及而與告訴人之車輛相撞。告
      訴人雖於警訊中指訴被告當時車速很快云云，惟其就被告行車速度確實數據為
      何？是否已超過該處四十公里之行車速限？等均未予具體指明，參以告訴人本
      身既已無照駕車在先（依道路交通管理處罰條例第八十六條第一項規定係屬應
      予加重其刑之事由），復因違規闖紅燈而有本件車禍肇事，並因此造成被告甲
      ○○受有傷害，則告訴人為減輕其過失傷害之罪責而所為不利於被告甲○○之
      指述是否屬實，本有疑問，況告訴人劉木成於警訊中已供稱：「（問：事故前
      有無看見對方自何方向駛來，距你車多遠？）事故前沒有看見對方車輛」等語
      明確（見警訊卷第三頁反面），是告訴人在事故前既未看見被告如何行車而來
      ，則其又如何能據以認定被告之車速必定很快？從而告訴人前開指訴顯有不完
      備之處而顯有疑義，是告訴人此部分之指訴，應有瑕疵，不足採信。又被告甲
      ○○既然無法預見告訴人會在該處突然闖紅燈急駛而出，且又無充足時間可採
      取適當之措施，因而實不能苛責被告甲○○未注意車前狀況，有違反道路交通
      安全規則第九十四條第三項之規定，而遽論被告甲○○有疏失之刑責。
（六）又本件肇事事故經原審送請臺灣省台南區車輛行車事故鑑定委員會鑑定，鑑定
      結果認為：劉木成無照駕駛輕機車，行經設有行車管制號誌岔路口，未依號誌
      指示行駛，為肇事原因。甲○○無肇事因素。嗣經送請臺灣省車輛行車事故覆
      議鑑定委員會亦為相同認定，即覆議結果與原鑑定報告均認定被告甲○○並無
      肇事因素。雖鑑定報告僅為形成法院心證之資料，對於法院並無拘束力，故待
      證事項雖經鑑定，法院仍應本於職權予以調查，以期發現事實之真相，不得僅
      以鑑定報告為判決之唯一依據（最高法院五十七年度台上字第三三九九號判例
      參照）。然前開認定被告甲○○無肇事因素之鑑定意見書及委員會覆議意見函
      ，既與上開調查結果相同，自亦可作為有利被告甲○○之佐證。
四、綜上所述，被告甲○○係駕駛重機車，行經設有行車管制號誌之交岔路口，依號
    誌為綠燈之指示正常行駛，且已通過該岔路口大半距離，應可信賴行駛於其右方
    行向之告訴人亦能遵守交通規則，同時為必要之注意，其對於告訴人無照駕駛並
    在該交岔路口闖紅燈侵犯他人用路權之突然駛出違規行為，並無預防之義務，況
    被告甲○○在如此突然之情形下，亦無充足時間可採取適當之措施以避免危險之
    發生，又被告甲○○本身並未有何超速行為，此業據被告甲○○於前開警訊及原
    審及本院審理中供述明確，且亦無其他證據可資證明其確有超速之事實，應認被
    告甲○○就本件車禍之發生已盡相當的注意義務，並無過失之情事，是被告甲○
    ○所辯，係告訴人突如其來闖紅燈駛出，其無法預防等情，自非虛妄，應堪採信
    ，此外，復查無其他積極證據足認被告甲○○涉有過失傷害罪嫌，是公訴人認被
    告甲○○有過失傷害之犯行，尚屬不能證明，根據「罪證有疑，有利被告」之證
    據法則，原審就被告甲○○部分為無罪諭知。本院經核原判決認事用法，尚無不
    合。檢察官上訴意旨，仍執陳詞認被告甲○○有超速之嫌云云，未據確實證明而
    指摘原判決不當，為無理由，應予駁回。
據上論結，應依刑事訴訟法第三百六十八條，判決如主文。
本案經檢察官曾銘芳到庭執行職務。
中      華    民      國    九十一    年     十二     月    三十一    日
                                  臺灣高等法院臺南分院刑事第三庭
                                      審判長法官  黃    崑    宗
                                            法官  葉    居    正
                                            法官  莊    俊    華
右正本證明與原本無異。
不得上訴。
                                      法院書記官  廖    明    娟
中    華    民    國      九十二      年      一      月      三        日
